臺灣桃園地方法院民事判決　九十二年度簡上字第五五號
　　上　訴　人
　　即被上訴人　丙○○
　　訴訟代理人　乙○○
　　上　訴　人
　　即被上訴人　甲○○即桃園縣.
　　　　　　　　　　　　　　住.
　　訴訟代理人　呂丹琪律師
右當事人間請求給付違約金事件，上訴人對於中華民國九十一年十一月十八日本院中
壢簡易庭九十一年度壢簡字第三五○號第一審判決提起上訴，經本院於中華民國九十
三年二月二十六日言詞辯論終結，判決如左：
    主    文
原判決關於命丙○○給付本息部分，及訴訟費用之裁判均廢棄。
右廢棄部分，甲○○即桃園縣私立康萊爾托兒所在第一審簡易之訴駁回。
甲○○即桃園縣私立康萊爾托兒所之上訴駁回。
第一、二審訴訟費用由甲○○即桃園縣私立康萊爾托兒所負擔。
    事    實
甲、上訴人丙○○方面：
一、聲明：
  (一)原判決不利於上訴人部分廢棄。
  (二)右廢棄部分，被上訴人在第一審之訴駁回。
  (三)駁回對造之上訴。
二、陳述：除與原判決所載相同者予以引用外，補稱：
  (一)兩造於民國（下同）八十九年三月二十三日簽訂之勞動契約，依勞動基準法第九
    條之規定，應屬不定期契約，上訴人既已於九十年六月二十二日提出辭呈向對造
    預告將於九十年七月三十一日終止勞動契約，嗣上訴人於同年八月一日離職，自
    符合勞動基準法第十五條、第十六條之規定，並無所謂無故離職或曠職情事，對
    造自不得訴請上訴人給付違約金。
  (二)縱認上訴人有違約情事，然對造於培訓期間（八十八年一月十一日起至同月三十
    一日止）並未施予任何教育訓練課程，上訴人每日自上午八時工作至下午六時，
    ，負責看顧幼童、打掃教室、隨時等候支援其他校務工作，包括代課、午休看顧
    或進入辦公室處理雜務、幫忙準備午餐，以職前培訓之補助金及獎金七千六百元
    計算，平均時薪僅新台幣（下同）三十六點一九元，丙○○應毋庸賠付此部分之
    補助金及獎金，而違約金亦應以每月底薪二萬三千元計算，康萊爾托兒所請求依
    底薪加計行政加給後之月薪四萬六千元計算，應屬無據。
  (三)再對造尚欠上訴人七月份之薪資二萬九千四百元，上訴人自得據以與前揭違約金
    主張抵銷。
三、證據：援用原審之立證方法。
乙、上訴人甲○○即桃園縣私立康萊爾托兒所（下稱康萊爾托兒所）方面：
一、聲明：
  (一)原判決不利於上訴人部分廢棄。
  (二)右廢棄部分，被上訴人應再給付上訴人八萬一千一百五十六元，及自支付命令送
    達翌日起至清償日止，按年息百分之五計算之利息。
  (三)駁回對造之上訴。
二、陳述：除與原判決所載相同者予以引用外，補稱：
  (一)對造早於八十八年一月十一日即至上訴人處任教，卻無視上訴人亟需人手籌備畢
    業典禮、新生入學、家長座談等校務運作，執意於九十年八月一日以個人進修為
    由無故離職，致上訴人未有足夠時間徵人受有損害，核與兩造所約定合於行政院
    勞工委員會函示之違約金約款相符，顯已違約。
  (二)對造於上訴人處任職二年餘，月薪四萬六千元，離職後旋即至他校任職，可見上
    訴人對其工作經驗之增進確有助益，教育為根本大計，上訴人本於對教育之熱忱
    及對家長之承諾，用心辦教育，對造卻因個人因素無故離職，影響上訴人教學品
    質，兩造約定之違約金十萬元並未過高，對造自應依系爭契約給付違約金十萬元
    及職前培訓補助金與獎金七千六百元。
三、證據：除援用原審之立證方法，另提出行政院勞工委員會八十七年二月二十七日
    台八七勞資二字第○○六七六○號、八十八年九月二日台八十八勞資二字第○○
    三四九二六號函各一件為證。
丙、本院依職權向桃園縣政府調取康萊爾托兒所設立登記資料。
    理    由
一、按獨資商號與其負責人在法律上實為一體，查本件康萊爾托兒所為獨資商號，有
    立案證書一件附卷足憑，惟於支付命令聲請及原審審理時，列負責人甲○○為獨
    資商號康萊爾托兒所之法定代理人，至本院審理中則改列甲○○即康萊爾托兒所
    為當事人，形式上記載雖有不同，惟於法律性質上當事人實屬同一，合先敘明。
二、康萊爾托兒所起訴主張：丙○○自八十八年一月十一日受僱於康萊爾托兒所，兩
    造並於八十九年三月二十三日續訂勞動契約，約定續聘期間自八十九年八月一日
    起至九十一年七月三十一日止，丙○○如有無故離職或曠職之情形，即為違約，
    應給付康萊爾托兒所懲罰性違約金十萬元，並應返還初聘時輔導職前培訓期間之
    補助金與獎金。詎丙○○於九十一年八月一日無故離職，爰依系爭勞動契約第六
    條之約定，訴請丙○○給付違約金十萬元及職前培訓金及獎金七千六百元，暨自
    支付命令送達翌日起至清償日止，按年息百分之五計算之利息等語。上訴人丙○
    ○則以：伊確於九十年八月離職至他校任教，惟系爭勞動契約屬不定期契約，伊
    已於九十一年六月二十二日預告將於同年八月一日終止勞動契約，合乎勞動基準
    法第十五條之規定，自無任何違約之情事，又康萊爾托兒所於培訓期間並未對伊
    施予任何教育訓練課程，伊每日自上午八時工作至下午六時，以職前培訓之補助
    金及獎金七千六百元計算，平均時薪僅三十六點一九元，丙○○應無庸賠付此部
    分之補助金及獎金等語置辯。
二、康萊爾托兒所主張丙○○自八十八年一月十一日受僱於康萊爾托兒所，兩造並於
    八十九年三月二十三日續訂勞動契約，約定續聘期間自八十九年八月一日起至九
    十一年七月三十一日止，丙○○如有無故離職或曠職之情形，即為違約，應給付
    康萊爾托兒所懲罰性違約金十萬元，並應返還初聘時輔導職前培訓期間之補助金
    與獎金，嗣丙○○於九十一年八月一日離職等情，業據其提出聘書一件及存證信
    函二件為證，復為丙○○所不爭執，康萊爾托兒所此部分之主張，自堪信為真實
    。丙○○則以前揭情詞抗辯，是本件兩造爭執之要旨在於：(一)前揭勞動契約中約
    定勞工未服務滿一定期限即須賠償違約金之條款，是否有效？(二)違約金是否過高
    ？(三)康萊爾托兒所得否請求丙○○返還補助金及獎金？
三、經查：
  (一)按當事人之一方，遇有重大事由，其僱傭契約，縱定有期限，仍得於期限屆滿前
    終止之，民法第四百八十九條第一項定有明文。再按勞動基準法第九條第一項規
    定：「勞動契約，分為定期契約及不定期契約。臨時性、短期性、季節性及特定
    性工作得為定期契約；有繼續性工作應為不定期契約。」其目的乃在於避免雇主
    以簽訂定期契約之方式而長期僱用勞工，得以逃避給付資遣費或退休金等義務，
    致損害勞工之權益。查本件勞動契約屬學前教育事業，非屬臨時性、短期性、季
    節性及特定性工作，應為不定期契約乙節，為兩造所不爭執，而勞動基準法第十
    五條第二項雖規定：「不定期契約，勞工終止契約時，應準用第十六條第一項規
    定期間預告雇主。」，惟該項規定乃任意規定，並不排除當事人以合意限制勞工
    終止權之行使，只要該合意不排除勞工關於民法第四百八十九條之重大事由終止
    權之行使，即不得認為無效，且不定期勞動契約得約定違約金，亦經行政院勞工
    委員會函釋並未違反勞動基準法規定，有該會八十七年二月二十七日台八十七勞
    資二字第六七六○號、八十八年九月二日台八十八勞資二字第○○三四九二六號
    函各一件附卷可稽。本件兩造簽訂之系爭聘書，約定僱傭期限為八十九年八月一
    日至九十一年七月三十一日止，雖限制丙○○不得任意行使前開勞動基準法第十
    五條第二項之隨時終止權，然並未排除關於民法第四百八十九條之重大事由終止
    權之行使，自難謂該違約金之約定為無效。
  (二)丙○○於九十年六月二十二日以個人進修為由向康萊爾托兒所提出辭呈，表明將
    於同年八月一日終止勞動契約，然丙○○於八十八年一月十一日即至康萊爾托兒
    所任職，並曾簽訂聘書，而系爭勞動契約為續聘性質，且已載明僱用期間為二年
    ，則丙○○於簽訂系爭聘書前對勞動契約之內容、期間當已知之甚詳，並仔細評
    估該二年聘僱期間與其個人進修之生涯規劃不衝突，則其所稱「個人進修」自非
    屬民法第四百八十九條第一項之重大事由。丙○○另辯稱康萊爾托兒所校長辱罵
    伊母親，伊亦得據此終止勞動契約乙節，姑不論此為康萊爾托兒所否認，且未據
    丙○○舉證以實其說，縱令丙○○前揭所辯屬實，然兩造既已限制丙○○終止權
    之行使，且丙○○係以「個人進修」為由向康萊爾托兒所為終止勞動契約之意思
    表示，而此非屬民法第四百八十九條第一項之重大事由，則丙○○據以終止勞動
    契約，於法未合，其於九十年八月一日離職，顯已違反系爭聘書第六條：「乙方
    （即丙○○）續聘時，已瞭解其職務其甲方（即康萊爾托兒所）校務運作之需要
    ，有無故離職或曠職之情形即為違約，除本聘書自動終止外，並願給付甲方壹拾
    萬元為懲罰性違約金，並應返還出聘時輔導職前培訓期間之補助金與獎金。」之
    規定，而應給付違約金。
  (三)按約定之違約金額過高者，法院得減至相當之數額，民法第二百五十二條有明定
    。法院酌減違約金至相當之數額，須依一般客觀事實、社會經濟狀況及當事人所
    受損害情形，以為酌定標準。經查，丙○○於八十八年一月十一日至康萊爾托兒
    所任職，第一週在其他教師上課之教室內，注意幼童上課、身體狀況及支援其他
    校務工作，之後擔任代課教師數天，再回原班級擔任助理至該學期結束，此為兩
    造所不爭執，康萊爾托兒所雖稱另由學校校長、各單位主管及外籍老師授課，上
    課內容為：教學計畫案之提出、兒童遊戲帶領、兒童保育、兒童心理及英文教學
    等，然此為丙○○所否認，康萊爾托兒所復無法提出上課之實際時數、內容安排
    或課程講義，是康萊爾托兒所所稱之上課培訓，尚難憑採，應認丙○○受僱於康
    萊爾托兒所時並未受過較長期且專業之培訓。查丙○○於八十八年一月十一日到
    職，兩造於八十九年三月續訂勞動契約，約定聘用期間自八十九年八月一日起至
    九十一年七月三十一日止，迄丙○○九十年八月一日離職時，已服務滿一年六月
    餘，在客觀應認係有相當經驗之托兒所教師，具有一定程度之不可替代性，故康
    萊爾托兒所於丙○○離職後，自受有損害，爰併斟酌丙○○於九十年六月二十一
    日即提出辭呈，預告將於同年七月三十一日終止系爭勞動契約，則丙○○預告離
    職日至實際離職之日，有四十日之久，康萊爾托兒所自得就即將出缺之職位預作
    安排，徵人頂替，又丙○○離職期間，適逢暑假，校務工作非若平日繁重，又康
    萊爾托兒所對丙○○施以之培訓期間不長等情，認康萊爾托兒所得請求丙○○賠
    償之違約金以二萬五千元為當，逾此範圍之請求，即屬無據。
  (四)至康萊爾托兒所於八十八年二月五日給付丙○○七千六百元，為兩造所不爭執，
    康萊爾托兒所雖主張此金額為培訓期間之獎金及補助金，依系爭聘書第六條之規
    定，丙○○應予返還，惟為丙○○所否認。經查：丙○○於前揭培訓期間，每日
    上午八時即進入教室幫忙照顧幼童，打掃教室，隨時等候支援其他校務工作，包
    括代課、午休看顧或進入辦公室處理雜務，抑或幫忙準備午餐，至下午六時下班
    等情，為兩造所不爭執，而康萊爾托兒所並未另外提供培訓課程，已如前述，顯
    見丙○○於所謂培訓期間均有提供勞務，非單純由康萊爾托兒所為其排定特殊之
    職業訓練、技能養成課程，並另外給予生活補助金或獎金，則康萊爾托兒所所為
    該部分之給付應屬丙○○提供勞務所得之對價，並不因其名為培訓期間獎金及補
    助金而有不同，康萊爾托兒所自不得要求丙○○返還此部分之金額。
四、按二人互負債務，而其給付種類相同，並均屆清償期者，各得以其債務，與他方
    之債務，互為抵銷，民法第三百三十四條第一項前段定有明文。經查：兩造對於
    康萊爾托兒所於九十年七月間積欠丙○○薪資二萬九千四百元，且前揭薪資債權
    已屆清償期乙節均不爭執，丙○○並主張以此項債權中與康萊爾托兒所之違約金
    債權抵銷，則康萊爾托兒所得請求丙○○給付之違約金二萬五千元已因丙○○主
    張抵銷而消滅，康萊爾托兒自不得再請求丙○○給付違約金。
五、從而：(一)丙○○上訴部分：因康萊爾托兒所本於勞動契約之法律關係，請求丙○
    ○給付違約金於二萬五千元之範圍內有理由，逾此範圍則為無理由，不應准許，
    以及於上開二萬五千元之範圍內，亦經丙○○行使抵銷權而消滅等情，均已如前
    述，故原審判命丙○○應給付二萬六千四百四十四元及自九十一年一月二十三日
    起至清償日止，按年息百分之五計算之利息，自有未洽，丙○○上訴意旨指摘原
    判決此部分不當，求予廢棄改判，為有理由，自應由本院予以廢棄改判如主文第
    二項所示。
    (二)康萊爾托兒所上訴部分：原審就超過上開不應准許部分為康萊爾托兒所敗訴之
    判決，經核於法並無不合，上訴意旨求予廢棄改判，為無理由，應駁回其上訴。
六、據上論結，本件上訴人丙○○之上訴為有理由，上訴人康萊爾托兒所之上訴為無
    理由，依民事訴訟法第四百三十六條之一第三項、第四百四十九條第一項、第四
    百五十條、第七十八條，判決如主文。
中　　　華　　　民　　　國　　九十三　　年　　　三　　　月　　 十一 　　日
                                    臺灣桃園地方法院民事第三庭
~B審判長法官　邱瑞祥
~B法　　　官　管靜怡
~B法　　　官　劉佩宜
右為正本係照原本作成
本判決不得上訴
中　　　華　　　民　　　國　　九十三　　年　　　三　　　月　　　十一　　日
~B法院書記官　吳仁心
